臺灣高雄地方法院刑事判決　　　　　　　 96年度選訴字第5號
公　訴　人　臺灣高雄地方法院檢察署檢察官
被　　　告　乙○○
　　　　　　甲○○
　　　　　　庚○○○
上3 人共同
選任辯護人　史乃文律師
上列被告等因違反公職人員選舉罷免法等案件，經檢察官提起公
訴（95年度選偵字第115 號），本院判決如下：
    主  文
甲○○共同對於有投票權之人交付賄賂，而約其投票權為一定之
行使，處有期徒刑壹年捌月，緩刑肆年。褫奪公權肆年。扣案預
備交付之茶葉壹拾罐，均沒收之。
庚○○○共同對於有投票權之人，交付賄賂，而約其投票權為一
定之行使，處有期徒刑壹年柒月，褫奪公權肆年。又有投票權之
人，收受賄賂，而許以其投票權為一定之行使，處有期徒刑肆月
，褫奪公權貳年；減為有期徒刑貳月，褫奪公權壹年，未扣案之
賄賂茶葉貳罐，均沒收之，如全部或一部不能沒收時，均追徵其
價額。應執行有期徒刑壹年捌月，緩刑肆年。褫奪公權肆年。未
扣案之賄賂茶葉貳罐，均沒收之，如全部或一部不能沒收時，均
追徵其價額。
乙○○有投票權之人，收受賄賂，而許以其投票權為一定之行使
，處有期徒刑肆月，如易科罰金，以新臺幣壹仟元折算壹日，褫
奪公權貳年。減為有期徒刑貳月，如易科罰金，以新臺幣壹仟元
折算壹日，緩刑貳年。褫奪公權減為壹年。扣案之賄賂茶葉壹罐
，沒收之。
    事  實
一、丙○○（本院另行審結）係辛○○參與高雄市第7 屆市議員
    選舉競選總部助理，擔任車輛調度、廣告看板及拉票等事務
    。於民國95年10月間，辛○○至高雄市○○區○○里○○街
    104 巷3 號椿腳甲○○住處拜訪尋求支持。甲○○乃帶往友
    人梁彭福妹、庚○○○等住處拉票。過程中辛○○向甲○○
    表示，乾脆找餐廳聚餐以節省大家時間。甲○○聞言即將此
    信息告知所帶往拜訪之人。其後，甲○○在電話中聞及經營
    茶行綽號泰哥之友人戊○○表示聚餐可能涉及賄選，即在另
    綽號九龍之丁○○友人處找來丙○○商量取消聚餐之事。詎
    丙○○與甲○○竟共同基於對有投票權人交付賄賂而約其投
    票權為一定行使之犯意聯絡，於95年10月底取消聚餐事宜後
    ，推由丙○○向不知情之戊○○，以每斤新臺幣（下同）1,
    500 元價格買受高山茶茶葉8 斤（共計16罐），並指示戊○○送往甲○○住處後，由甲○○負責向有投票權之人行賄。
    甲○○收受該茶葉後，即將其中1 斤（即2 罐）送予有投票
    權之友人庚○○○，央求庚○○○投票予辛○○，而庚○○○明知該茶葉係作為賄選之用，仍應允收受。又甲○○於交
    付上開茶葉賄選時，另交付1 斤茶葉（即2 罐）予庚○○○
    ，囑其將之轉交給清豐里第29鄰鄰長乙○○予以賄選，庚○○○竟起意與甲○○共同基於對有投票權人交付賄賂而約其
    投票權為一定行使之犯意聯絡，於同年11月底，在高雄市○○區○○路181 巷43號住處，將其中1 罐茶葉送交有投票權
    之乙○○並囑咐其務必投票支持辛○○，乙○○亦應允而收
    受之（另1 罐茶葉為庚○○○不知情之配偶取用而未能送出
    ）。嗣於95年12月8 日晚上，為警在甲○○上開住處扣得預
    備賄選之茶葉10罐、在乙○○高雄市○○區○○街3 號住處
    扣得其收受之賄賂茶葉1 罐，再尋線查獲庚○○○、丙○○
    ，而悉全情。
二、案經法務部調查局高雄市調查處移送臺灣高雄地方法院檢察
    署檢察官偵查起訴。
    理  由
壹、證據能力部分：
一、按被告以外之人於偵查中向檢察官所為陳述，除顯有不可信
    之情況者外，得為證據，刑事訴訟法第159 條之1 第2 項定
    有明文。偵查中對被告以外之人所為之偵查筆錄，性質上係
    屬傳聞證據。惟現階段刑事訴訟法規定檢察官代表國家偵查
    犯罪、實施公訴，依法其有訊問被告之權，證人且須具結，
    而實務運作時，檢察官偵查中向被告以外之人所取得之陳述
    ，原則上均能遵守法律規定，不致違法取供，其可信度極高
    ，職是，被告以外之人前於偵查中已具結而為證述，除反對
    該項供述得具有證據能力之一方，已釋明「顯有不可信之情
    況」之理由外，不宜以該證人未能於審判中接受他造之反對
    詰問為由，即遽指該證人於偵查中之陳述不具證據能力。查
    本件證人戊○○於檢察官偵查中具結為陳述（見95年度選訴
    字第115 號卷《以下簡稱偵2 卷》第42頁至第44頁）以及證
    人即共同被告甲○○、庚○○○、乙○○於檢察官偵查中具
    結就其他共同被告所涉犯行之陳述（見見95年度選他字第70
    3 號卷《以下簡稱偵1 卷》第54頁至第56頁、第45頁至第48
    頁、95年度選訴字第122 號卷《以下簡稱偵3 卷》第2 頁至
    第4 頁），並無證據顯示檢察官在偵查時有不法取供之情形
    ，亦查無證據顯示上開證述有顯不可信之情況，依上開說明
    ，上開證人於偵查中之證言自均具有證據能力。
二、按被告以外之人（包括證人、鑑定人、告訴人、被害人及共
    同被告等）於審判外之陳述雖不符刑事訴訟法第159 條之1
    至之4 等4 條之規定，而經當事人於審判程序同意作為證據
    ，法院審酌該言詞陳述或書面陳述作成時之情況，認為適當
    者，亦得為證據，刑事訴訟法第159 條之5 定有明文。立法
    意旨在於傳聞證據未經當事人之反對詰問予以核實，原則上
    先予排除。惟若當事人已放棄反對詰問權，於審判程序中表
    明同意該等傳聞證據可作為證據，基於尊重當事人對傳聞證
    據之處分權，及證據資料愈豐富，愈有助於真實發見之理念
    ，且強化言詞辯論主義，使訴訟程序得以順暢進行，上開傳
    聞證據亦均具有證據能力。查證人戊○○於調查局詢問時之
    陳述（見偵2 卷第29頁至第31頁）以及證人即共同被告甲○○、庚○○○、乙○○於調查局詢問時就其他共同被告所涉
    犯行之陳述（見偵1 卷第23頁至第25頁、第33頁至第35頁、
    偵3 卷第6 頁至第7 頁），其性質雖屬傳聞證據，查無符合
    同法第159 條之1 至之4 等前4 條之情形，惟渠等所為之上
    開警詢筆錄內容，業經被告3 人、辯護人、檢察官於審判程
    序同意作為證據，本院審酌上開調查筆錄作成時，並無不當
    取供之情形，且距離案發時間較近，記憶較為清晰，認為以
    之作為本案之證據亦屬適當，是渠於調查局詢問時之證言，
    自均具有證據能力。
貳、實體部分：
一、上揭犯罪事實，均據被告3 人於本院審理時坦承不諱，且與
    渠等於調查局詢問、於偵查中以證人身分具結作證之證述互
    核相符，並有茶葉11罐扣案可憑，足見被告3 人之自白，核
    與事實相符，堪予採為認定事實之基礎。從而，本件事證明
    確，應予依法論科。
二、論罪科刑：
(一)查被告庚○○○、乙○○就高雄市第7 屆市議員選舉均係有
    投票權之人，被告甲○○、丙○○、庚○○○分別對於有投
    票權之人以茶葉為對價，要求被告庚○○○、乙○○投票支
    持該屆市議員選舉候選人辛○○，被告庚○○○、乙○○均
    明知被告甲○○等人行賄之目的而應允收受，顯有受賄之犯
    意甚明。是核被告甲○○所為，係犯公職人員選舉罷免法第
    90條之1 第1 項之對於有投票權人交付賄賂罪；被告庚○○○所為，係犯公職人員選舉罷免法第90條之1 第1 項之對於
    有投票權人交付賄賂罪及刑法第143 條第1 項之投票受賄罪
    ；被告乙○○所為，係犯刑法第143 條之投票受賄罪。被告
    甲○○、丙○○、庚○○○對具有投票權之人行求、期約之
    行為，均屬交付賄賂之階段行為，均不另論罪。被告甲○○
    與丙○○就行賄被告庚○○○之犯行，以及被告甲○○、丙○○與庚○○○就行賄被告乙○○之犯行，均有犯意聯絡及
    行為分擔，均應論以共同正犯。按學理上所稱之集合犯，係
    一種構成要件類型，亦即立法者針對特定刑罰規範之構成要
    件，已預設其本身係持續實行之複次行為，具備反覆、延續
    之行為特徵，將之總括或擬制成一個構成要件之「集合犯」
    行為；此種犯罪，以反覆實行為典型、常態之行為方式，具
    侵害法益之同一性，因刑法評價上為構成要件之行為單數，
    因而僅包括的成立一罪。其與接續犯之不同，在於接續犯所
    適用之構成要件行為文義本身並不具反覆實行之特質，非屬
    立法規範所定之構成要件類型，於時間及空間之緊密關聯性
    上，亦較之集合犯為嚴格。是除集合犯外，每一種構成要件
    行為皆得以接續犯方式為之，因此集合犯亦有喻之為「法定
    接續犯」者。此與修正前連續犯係指行為人在主觀上基於一
    個概括之犯意，而反覆實行客觀上可以獨立成罪之同一罪名
    之行為者，均尚屬有間。公職人員選舉罷免法第90條之1第1
    項所定之對有投票權人交付賄賂或不正利益罪之賄選行為，
    乃行為人基於足以讓候選人當選票數之賄選目的，反覆向多
    數人交付賄賂或其他不正利益，約定不行使投票權或為一定
    行使；是對有投票權人交付賄賂或其他不正利益之犯行，於
    構成要件類型上，本質上已具備反覆、延續之行為特徵，其
    持續多次對有投票權人交付賄賂或其他不正利益即為此類犯
    罪之典型或常態，於刑法評價上自應僅成立集合犯一罪（最
    高法院96年度台上字第3064號判決意旨參照）。本件被告甲○○，先後交付賄賂之茶葉予有投票權之被告庚○○○、乙○○收受，自屬基於足以讓候選人當選票數之賄選目的，反
    覆向多數人交付賄賂，約定投票支持辛○○，於刑法評價上
    應僅成立集合犯一罪。又被告甲○○於偵查中自白犯對於有
    投票權人交付賄賂罪，應依公職人員選舉罷免法第90條之1
    第5 項前段規定，減輕其刑；被告庚○○○於審判中、乙○○於偵查中及審判中自白犯有投票權人收受賄賂罪，均應依
    公職人員選舉罷免法第97條之2 第1 項後段之規定，減輕其
    刑。又被告庚○○○係因受被告甲○○之託，方為使辛○○
    當選幫其買票而罹此罪名，其交付賄賂之對象僅1 人，所交
    付之賄賂亦僅為價值750 元之茶葉1 罐，對於選舉結果之影
    響微小，所為之犯罪情節與其他有計畫性、大規模買票之賄
    選行為對社會之危害情節相比，其惡性尚非重大難赦，且於
    本院審理時已坦然承認犯罪，犯罪態度良好，足見其悔悟之
    心，然其所犯之罪為最輕本刑3 年以上有期徒刑之罪，如予
    量處最低刑度即有期徒刑3 年，猶嫌過重，依本件犯罪之情
    狀，尚堪憫恕，爰依刑法第59條之規定，酌量減輕其刑。至
    被告庚○○○於偵查中僅坦認有依被告甲○○之指示交付茶
    葉1 罐予被告乙○○之事實，而否認轉送茶葉予被告乙○○
    時有要求其投票支持辛○○（見偵3 卷第3 頁），顯然未於
    偵查中自白其所犯對於有投票權人交付賄賂罪，核與公職人
    員選舉罷免法第90條之1 第5 款所規定：「犯第1 項或第2
    項之罪，在偵查中自白者，減輕其刑；因而查獲候選人為正
    犯或共犯者，減輕或免除其刑」之減輕或免除其刑要件均不
    符，故無法依上開公職人員選舉罷免法之規定減輕或免除其
    刑，附此敘明。被告庚○○○就上開2 罪，犯意各別，行為
    互殊，應予分論併罰。
(二)爰審酌選舉乃民主政治最重要之表徵，須由選民評斷候選人
    之才德、品行、學識、操守、政見而選賢與能，其攸關國家
    政治之良窳、法律之興廢、公務員之進退，影響國家根基及
    人民權利至深且鉅，不得使金錢或其他利益介入選舉，抹滅
    實行民主政治之真意，而賄選實為敗壞選風之主要根源，故
    世界各民主法治國家莫不懸為厲禁，全力遏止，治安機關有
    鑑於國內社會環境急速變遷，民眾法治觀念尚待加強，因此
    ，每逢選舉開始前，均利用各傳播媒體積極宣導政府查辦賄
    選之決心，並籲請全體候選人及民眾共同摒棄賄選，詎被告
    3 人竟置若罔聞，以身試法，其行為足使表徵民主社會之選
    舉制度運作產生嚴重影響，致選舉結果產生錯誤，對社會所
    生之影響匪淺，所為自屬不該，應予非難，惟念及被告3 人
    均已坦承認犯行，犯後態度良好，並慮及其行賄之規模有限
    ，交付之賄賂價值非鉅等一切情狀，分別量處主如文所示之
    刑，併斟酌被告乙○○之智識程度及生活狀況，就其宣告刑
    部分諭知易科罰金以新臺幣1 仟元折算壹日；復依公職人員
    選舉罷免法第98條第3 項、刑法第37條第2 項之規定，就被
    告3 人所犯之罪均予宣告褫奪公權如主文所示。又被告庚○○○、乙○○所犯投票受賄罪，犯罪行為時係在96年4 月24
    日以前，依中華民國減刑條例第2 條第1 項第3 款、第14條
    規定，應將宣告刑減2 分之1 ，褫奪公權部分比照主刑減刑
    標準定之，爰均減刑如主文所示，並就被告庚○○○所犯投
    罪受賄罪經減刑之刑與其所犯不得減刑之對於有投票權人交
    付賄賂罪所宣告之刑定其應執行刑，惟其經宣告多數褫奪公
    權，僅就其中最長期間執行之。查被告3 人均未曾受有期徒
    刑以上刑之宣告，有臺灣高等法院被告前案紀錄表1 紙在卷
    可稽，茲念其因一時失慮，致罹刑典，且均於本院審理時坦
    認犯行，足見渠等悔悟之意，經此偵、審程序及刑之宣告，
    當知所警惕，信無再犯之虞，是本院認渠等所宣告之刑先以
    暫不執行為適當，爰依刑法第74條第1 項第1 款，併諭知被
    告3 人緩刑期間如主文所示，以觀後效。又刑法第74條第5
    項之規定，緩刑之效力不及於從刑，故主文中關於緩刑之宣
    告應記載於褫奪公權及沒收之前，併予敘明。
(三)按公職人員選舉罷免法第90條之1第3項固規定預備或用以行
    求期約或交付之賄賂，不問屬於犯人與否，沒收之。但如其
    賄賂已交付與有投票權之人收受，因收受者係犯刑法第143
    條第1項之投票受賄罪，其所收受之賄賂應依同法條第2項之
    規定沒收之，如全部或一部不能沒收時，追徵其價額。故犯
    投票行賄罪者，其已交付之賄賂，自應依刑法第143條第2項
    規定，於其對向共犯所犯投票受賄罪為沒收或追徵其價額之
    從刑宣告，不得再依上開公職人員選舉罷免法規定沒收（最
    高法院93年度台上字第5728號判決意旨參照）。本件於被告
    甲○○住處扣得之茶葉10罐，係其與丙○○共同行賄所預備
    之物，應依公職人員選舉罷免法第90條之1 第3 項規定，不
    問屬於犯人與否，予以宣告沒收。又於被告乙○○住處扣得
    之茶葉1 罐，係其收受被告庚○○○等人所交付之賄賂，應
    依刑法第143 條第2 項規定，宣告沒收。另被告庚○○○收
    受被告甲○○所交付之賄賂茶葉2 罐，雖未扣案，仍應依刑
    法第143 條第2 項之規定，均予宣告沒收，如全部或一部不
    能沒收時，均追徵其價額。至扣案之辛○○競選總部成立茶
    會邀請函、筆記本2 本，與被告3 人本件交付賄賂、收受賄
    賂犯行無關，爰不併予宣告沒收，附此敘明。
據上論結，應依刑事訴訟法第299 條第1 項前段，公職人員選舉
罷免法第90條之1 第1 項、第3 項、第5 項前段、第97條之2 第
1項 後段、第98條第3 項，刑法第11條、第28條、第143 條第1
項、第2 項、第59條、第41條第1 項前段、第37條第2 項、第51
條第5 款、第8 款、第74條第1 項第1 款之規定，刑法施行法第
1 條之1 ，中華民國96年罪犯減刑條例第2 條第1 項第3 款、第
7 條、第11條、第14條，判決如主文。
本案經檢察官己○○到庭執行職務。
中　　華　　民　　國　　96　　年　　8 　　月　　9 　　日
                  刑事第十二庭  審判長法　官  施柏宏
                                      法  官  洪能超
                                      法  官  林書慧
以上正本證明與原本無異。
如不服本判決應於收受本判決後10日內向本院提出上訴書狀，並
應敘述具體理由，如未敘述上訴理由者，應於上訴期間屆滿後20
日內補提理由書狀於本院（均須按他造當事人之人數附繕本）「
切勿逕送上級法院」。
中　　華　　民　　國　　96　　年　　8 　　月　　10　　日
                                      書記官  鍾錦祥
附錄本件論罪科刑法條：
《公職人員選舉罷免法第90條之1》
對於有投票權之人，行求期約或交付賄賂或其他不正利益，而約
其不行使投票權或為一定之行使者，處3 年以上10年以下有期徒
刑，得併科新臺幣1 百萬元以上1 千萬元以下罰金。
預備犯前項之罪者，處 1 年以下有期徒刑。
預備或用以行求期約或交付之賄賂，不問屬於犯人與否，沒收之
。
犯第 1 項或第 2 項之罪，於犯罪後 6 個月內自首者，減輕或免
除其刑；因而查獲候選人為正犯或共犯者，免除其刑。
犯第 1 項或第 2 項之罪，在偵查中自白者，減輕其刑；因而查
獲候選人為正犯或共犯者，減輕或免除其刑。
《中華民國刑法第143條》
有投票權之人，要求、期約或收受賄賂或其他不正當利益，而許
以不行使其投票權或為一定之行使者，處3 年以下有期徒刑，得
併科5千 元以下罰金。
犯前項之罪者，所收受之賄賂沒收之。如全部或一部不能沒收時
，追徵其價額。
《中華民國刑法施行法第1 條之1 》
中華民國九十四年一月七日刑法修正施行後，刑法分則編所定罰
金之貨幣單位為新臺幣。
九十四年一月七日刑法修正時，刑法分則編未修正之條文定有罰
金者，自九十四年一月七日刑法修正施行後，就其所定數額提高
為三十倍。但七十二年六月二十六日至九十四年一月七日新增或
修正之條文，就其所定數額提高為三倍。
